【裁判字號】    91,訴,1627
【裁判日期】    920422
【裁判案由】    返還不當得利等
【裁判全文】
臺灣高雄地方法院民事判決                        九十一年度訴字第一六二七號
    原      告  己○○○
    原      告  丁○○
    原      告  丙○○
    原      告  乙○○
    兼
    訴訟代理人  戊○○
    被      告  甲○○
    被      告  庚○○
    訴訟代理人  蘇精哲律師
                許惠珠律師
                鄭銘仁律師
右當事人間返還不當得利等事件，本院判決如左：
    主    文
被告庚○○應將坐落高雄市○○區○○段六十號，如附圖Ａ所示，面積十四平方公尺
土地上之地上物拆除，被告並應將土地返還原告。
被告甲○○應給付原告新台幣肆萬柒仟零壹拾貳元。
原告其餘之訴駁回。
訴訟費用由被告負擔二分之一，餘由原告負擔。
    事實及理由
一、按訴狀送達後，原告不得將原訴變更或追加他訴，但經被告同意者，不在此限，
    民事訴訟法第二百五十五條第一項第一款定有明文。原告以甲○○為被告提起本
    訴，於訴狀送達後，追加庚○○為被告，呂、陳二人均予同意，依上述說明，自
    無不合，先予敘明。
二、原告起訴主張：坐落高雄市○○區○○段六十號土地原為訴外人林浩福所有，林
    浩福於民國八十二年五月三十日死亡，原告己○○○為其配偶，乙○○、丁○○
    、丙○○、戊○○為其子女，其等共同繼承上開土地，該土地南面與同段六十五
    號土地毗鄰。被告於八十五年間向訴外人毛雪英購買前述六十五號土地及其上門
    牌號碼高雄市○○區○○路十五號房屋，並於八十九年四月初，在上開房屋前搭
    建鐵皮屋（以下簡稱系爭鐵皮屋），而無權占用同段六十號如附圖Ａ所示，面積
    十四平方公尺之土地（以下簡稱系爭土地），爰依民法第七百六十七條規定，請
    求被告拆除系爭鐵皮屋，並返還系爭土地；又被告自八十九年五月一日起迄今，
    以每月新台幣（以下同）一萬八千元之代價，將該鐵皮屋出租予他人使用，原告
    因而無法行使所有權，受有損害，爰依民法第一百八十四條、第一百七十九條規
    定，請求被告返還八十九年五月一日起至九十一年三月止，每月以一萬八千元計
    算，共計四十一萬四千元之不當得利；又林楊玉柱於八十六年間在系爭土地上搭
    蓋鐵柱及鐵皮，花費一萬五千元，遭被告拆除以搭建系爭鐵皮屋，另原告於九十
    年五月間，為解決被告占用之問題，而向鹽埕地政事務所申請鑑界，花費六千元
    ，合計為二萬一千元，亦併請求被告返還等語。並聲明：(1)被告應將坐落系爭土
    地上之地上物拆除，並將該土地返還原告。(2)被告應給付原告四十一萬四千元。
    (3)被告應給付原告二萬一千元。(4)訴訟費用由被告負擔。
三、被告均以：伊向毛雪英購買上開房屋時，即有系爭鐵皮屋之附屬建物；上開房屋
    出入必經系爭土地，該屋係林浩福出資興建，其曾同意將來之所有權人使用系爭
    土地作為出入通道，而己○○○出售上開房屋時，亦連同系爭鐵皮屋一併出售，
    足見其有提供系爭土地為上開房屋所有人使用之意思；系爭土地係道路用地，若
    無法找到承租人，根本無法收取每月一萬八千元之租金等語，資為抗辯。並聲明
    ：(1)原告之訴駁回。(2)訴訟費用由原告負擔。(3)如受不利益判決，被告願供擔保
    請准免於宣告假執行。
四、兩造不爭之事實：
（一）原告己○○○為林浩福之配偶，原告乙○○、丁○○、丙○○、戊○○為林浩
      福之子女，林浩福於八十二年五月三十日死亡，原告等共同繼承其所有坐落高
      雄市○○區○○段六十號土地，惟迄未辦理繼承登記。
（二）上開路段六十五號、六十號土地南北毗鄰，原均為林浩福所有。七十七年間，
      己○○○任起造人，於前述六十五號土地上，興建門牌號碼高雄市○○區○○
      路十五號房屋。
（三）己○○○於八十三年十二月十六日將上開房屋及其基地賣予毛雪英，毛雪英嗣
      於八十五年十二月九日又將該房地賣予庚○○。
（四）甲○○自八十九年五月一日起迄今，以每月一萬八千元之代價，將系爭鐵皮屋
      出租予他人使用。
五、得心證之理由：
    原告主張被告擅於系爭土地上搭建鐵皮屋，而無權占用系爭土地之事實，為被告
    所否認，並以前揭情詞置辯。是以，本件所應審究者，在於：（一）己○○○有
    無一併出售系爭鐵皮屋予毛雪英？（二）林浩福有無同意上開房屋所有權人使用
    系爭土地？經查：
（一）被告主張：伊向毛雪英購入高雄市○○區○○路十五號房地時即附連有系爭鐵
      皮屋等語，惟原告否認。而證人毛雪英固證述：伊向己○○○購買上開房地時
      ，即有系爭鐵皮屋，當時伊並未就該鐵皮屋部分與己○○○確定清楚，因鐵皮
      屋之基地係己○○○所有，伊遂認為鐵皮屋亦在承買範圍內等語，惟該證人即
      係被告所稱一併出售系爭鐵皮屋予庚○○之人，若其本身購買上開房地時並無
      系爭鐵皮屋，則其本身亦有無權占用系爭土地之嫌，且其與庚○○間亦可能因
      此滋生買賣糾紛，以其就系爭鐵皮屋之存否有法律上之利害關係，其證言之可
      信性，已堪質疑，況且，經本院依職權調取該證人與己○○○間經公證之土地
      建築改良物買賣所有權移轉契約書，其內「附屬建物」欄係空白，無任何記載
      ，而系爭鐵皮屋占地十四平方公尺，且面臨道路，可為相當之利用，而具經濟
      價值，如確為買賣標的之一部分，雙方當於買賣契約內載明，以杜爭議，惟上
      開契約書內卻毫無相關記載，顯與常情相違，是以，當時有無系爭鐵皮屋之存
      在，益屬可議，而縱認當時已有該鐵皮屋，該屋亦顯然不在己○○○與毛雪英
      之買賣範圍內，從而，庚○○無從自毛雪英合法受讓系爭鐵皮屋之所有權，更
      無從推認己○○○或原告全體有同意被告使用系爭土地。據上，證人毛雪英所
      言並不足據為有利於被告之判斷。被告辯稱系爭鐵皮屋係己○○○自行搭建，
      並於八十三年底出售予毛雪英，其等再向毛雪英買受，係得原告同意而使用系
      爭土地等語，難認為真。
（二）其次，被告陳稱：上開房屋出入必經系爭土地，而該房屋係林浩福出資興建，
      其曾同意將來之房屋所有權人使用系爭土地作為出入通道等語，並提出七十七
      年四月一日土地使用權同意書影本一件為證。惟以，上開同意書本文係記載：
      「茲有己○○○等捌人，擬在下列土地建築伍層R.C.結構造建築物壹棟，業經
      蔡黃州等人（含林浩福）完全同意，為申請建造執照等特立此同意書為憑」，
      又「土地標示及使用範圍」欄內係記載旗港段六十五號等地號之土地及同意使
      用之土地面積，而毫無關於系爭土地坐落之同段六十號土地之記載。準此，足
      見該同意書係上開房屋建造時，由林浩福等基地所有權人出具同意書，以申請
      建造執照，而與鄰地之通行完全無涉。是以，被告所舉上開書證顯不足佐其等
      前揭所辯為真，其等所辯自無可採。
    綜上所述，足認被告辯稱系爭鐵皮屋係己○○○連同上開房屋一併出售予毛雪英
    ，其等再向毛雪英買受，及林浩福曾同意該屋將來所有權人使用系爭土地以供出
    入等情，均無可採。又系爭鐵皮屋非買受而來，業經本院認定如前，惟被告始終
    陳稱買受人係庚○○，是自應以庚○○為該屋所有權歸屬之對象。從而，原告主
    張系爭鐵皮屋係庚○○搭建、所有之事實，亦堪採信，至其主張甲○○搭建、所
    有系爭鐵皮屋，即無可取。再者，原告主張被告將其原在系爭土地上搭設鐵柱及
    鐵皮拆除，以搭蓋系爭鐵皮屋之事實，為被告所否認，原告又未能舉證以實其說
    ，自無可採。另原告主張其為解決系爭土地占用問題，向鹽埕地政事務所申請鑑
    界，花費六千元乙節，亦未舉證以資證明，且該項費用之支出，亦難認與被告無
    權占用系爭土地間有因果關係，被告亦無侵權責任之可言，併此敘明。
六、按所有人對於無權占有或侵奪其所有物者，得請求返還之，民法第七百六十七條
    前段定有明文。被告庚○○無正當權源，而於系爭土地上搭建系爭鐵皮屋、占用
    系爭土地，並由甲○○出租該屋予他人使用，則原告請求庚○○拆除該鐵皮屋，
    及陳、呂二人將系爭土地返還，洵屬有據，應予准許。次按，無法律上之原因而
    受利益，致他人受損害者，應返還其利益，民法第一百七十九條前段定有明文；
    無權占有他人土地，可能獲得相當於租金之利益為社會通常之觀念（六十一年度
    上字第一六九五號判例參照）。甲○○無權占用系爭土地，自八十九年五月一日
    起迄今，將之出租予他人，而受有利益，致原告受有損害，則原告請求其返還自
    八十九年五月起至九十年三月止之不當得利，亦屬有據。而系爭土地面積為十四
    平方公尺，九十年間之公告現值為二萬一千九百元，此有複丈成果圖、土地登記
    謄本在卷可按，又其坐落位置鄰近旗津渡船口，交通尚屬便利，惟屬道路用地，
    長期利用可能性低等情，經本院至現場勘驗明確，且為兩造所不爭，故認應以公
    告現值年息百之八計算其利益，始屬允當，依此計算結果，原告得請求甲○○返
    還之不當得利為四萬七千零一十二元（即14x21,900x8%/12x23=47,012）。從而
    ，原告請求庚○○拆除系爭鐵皮屋，及陳、呂二人返還系爭土地，暨甲○○應給
    付四萬七千零一十二元部分，均有理由，應予准許。至原告其餘請求，非屬正當
    ，應予駁回。又上開金錢請求部分，原告依不當得利法律關係既獲部分勝訴之判
    決，其依侵權行為所為之主張，本院即毋庸再予審究，附此敘明。
七、被告陳明如受不利判決，願供擔保請准宣告免為假執行，惟原告於起訴時固聲明
    願供擔保請准宣告假執行，嗣於九十一年九月十日言詞辯論期日，已捨棄該項聲
    明，從而，被告即無求為免予假執行之必要，故本院就其敗訴部分毋需為假執行
    之諭知。
八、結論：本件原告之訴為一部有理由，一部無理由，依民事訴訟法第七十九條但書
    、第八十五條第一項前段，判決如主文。
中      華      民      國    九十二    年    四    月    二十二        日
                                    臺灣高雄地方法院民事第一庭
~B法      官  甯  馨
右為正本係照原本作成。
如不服本判決，應於送達後廿日內，向本院提出上訴狀並表明上訴理由，如於本判決
宣示後送達前提起上訴者，應於判決送達後十日內補提上訴理由書（須附繕本）。
中      華      民      國    九十二    年    四    月    二十二        日
~B法院書記官  林麗文


司法院資訊處製作；財團法人民間司法改革基金會備份。
